臺灣高等法院刑事判決
109年度上訴字第3396號
上  訴  人  
即  被  告  田鸞相


上列上訴人因違反毒品危害防制條例案件，不服臺灣新竹地方法
院109年度訴字第481號，中華民國109年7月13日第一審判決（起
訴案號：臺灣新竹地方檢察署109年度毒偵字第614號），提起上
訴，本院判決如下：
    主  文
原判決撤銷。
本件公訴不受理。
    理  由
一、公訴意旨略以：上訴人即被告田鸞相前因施用第一級及第二
    級毒品案件，經原審法院以101年度審訴字第151號分別判處有
    期徒刑10月、6月，應執行有期徒刑1年2月確定，與其他案件
    合併定應執行刑後，於民國105年8月24日假釋出監付保護管束
    ，至106年10月26日保護管束期滿未經撤銷，視為已執行完畢
    。詎其仍不知悔改，復基於施用第一級毒品之犯意，於109年3
    月25日上午5時許，在其停於新竹縣○○鎮○○路000巷0號住處
    旁之車輛內，以將第一級毒品海洛因捲入香菸後點燃吸食之方
    式，施用海洛因1次；另基於施用第二級毒品之犯意，於同日
    下午9時許，以將第二級毒品甲基安非他命置於玻璃球內燒
    烤後吸食其煙霧之方式，施用甲基安非他命1次。嗣於109年3
    月26日上午5時55分許，在新竹縣○○鎮○道0號北向90公里處為
    警盤查，扣得海洛因香菸1支，經警徵得其同意採集尿液送驗
    ，結果呈嗎啡、安非他命及甲基安非他命陽性反應。因認被
    告分別涉犯毒品危害防制條例第10條第1項之施用第一級毒
    品及同條第2項之施用第二級毒品罪嫌云云。
二、按刑事訴訟法第303條第1款規定，案件有起訴之程序違背規
    定之情形者，應諭知不受理之判決。此所稱之起訴之程序違
    背規定，係指檢察官提起公訴之訴訟行為於程序上有違法律
    之規定而言。而提起公訴之訴訟行為是否於程序上有違法律
    規定，原則上，固是以起訴時所存在之事項及法律規定為判
    斷，惟檢察官起訴後始發生之情事變更事由，致法院不能為
    實體審理及判決亦屬「起訴之程序違背規定」（最高法院10
    9年度台上字第3826號判決意旨參照）。
三、次按毒品危害防制條例於民國109年1月15日經修正公布第20
    條、第23條等條文，並增訂第35條之1，自同年7月15日施行
    生效。修正後毒品危害防制條例第20條第3項規定：「依前
    項規定為觀察、勒戒或強制戒治執行完畢釋放後，3年後再
    犯第10條之罪者，適用前2項之規定」。同條例第23條第2項
    規定：「觀察、勒戒或強制戒治執行完畢釋放後，3年內再
    犯第10條之罪者，檢察官或少年法院（地方法院少年法庭）
    應依法追訴或裁定交付審理」。另同條例第35條之1第2款規
    定：「審判中之案件，由法院或少年法院（地方法院少年法
    庭）依修正後規定處理；依修正後規定應為不起訴處分或不
    付審理之裁定者，法院或少年法院（地方法院少年法庭）應
    為免刑之判決或不付審理之裁定」，亦即法院就審判中之施
    用毒品案件，應依上揭修正後規定處理。本次修正之毒品危
    害防制條例第20條第3項及第23條第2項規定，雖僅將原條文
    之再犯期間由「5年」改為「3年」，惟鑑於採取傳統刑事機
    構式處遇，將施用毒品者當作「犯人」處理，其施用人數及
    再犯率仍高，將施用毒品者監禁於監獄內，僅能短期間防止
    其接觸毒品，因慣用毒品產生之「心癮」根本無法根除，並
    慮及毒品危害防制條例施行多年累積之戒毒經驗及實效，暨
    逐步擴充之醫療、戒癮機構、專業人力、社區支援系統等資
    源，尤以本次毒品危害防制條例第24條修正，擴大檢察官對
    施用毒品者附條件緩起訴處分之範圍，使其能視個案具體情
    形給予適當多元社區處遇。準此，本次修正後對於施用毒品
    者之思維，自應與時俱進，擺脫以往側重於「犯人」身分之
    處罰，著重其為「病患」之特質，並以「治療」疾病為出發
    點，重新評價前揭所謂「3年後再犯」之意義。而毒品戒除
    不易，須經長期且持續之治療，為醫療及司法界之共識，施
    用毒品者既被視為「病患性犯人」，最佳處遇方式即為治療
    ，期能逐漸減少毒品施用之頻率及數量，進而達到戒除毒癮
    的完全治癒目標。對於施用毒品者之治療方式，有機構外之
    處遇（如自行赴醫院戒癮、附命完成戒癮治療緩起訴處分等
    ），或機構內之觀察、勒戒或強制戒治；至對施用毒品者科
    以刑罰，無非在運用刑罰之一般預防功能以嚇阻毒品之施用
    。基於憲法保障人民之生存權，及根據每個國民生存照顧需
    要提供基本給付之理念，為協助施用毒品者戒除毒癮復歸社
    會，對於經監獄監禁處遇後仍再犯之施用毒品者，更應恢復
    以機構內、外之治療協助其戒除毒癮。此即本次修正毒品危
    害防制條例第20條第3項關於施用毒品者所謂「3年後再犯」
    係何所指之立法真諦。換言之，除檢察官優先適用同條例第
    24條命附條件緩起訴處分處遇（不論幾犯，亦無年限）外，
    對於施用毒品初犯者，即應適用第20條第1項、第2項為機構
    內之觀察、勒戒或強制戒治；若於上開機構內處遇執行完畢
    釋放後，「3年內再犯」者，依第23條第2項規定，應依法追
    訴；倘於「3年後再犯」，自應再回歸到傳統醫療體系機構
    內重為觀察、勒戒或強制戒治之治療。是對於戒除毒癮不易
    者，唯有以機構內、外處遇及刑事制裁等方式交替運用，以
    期控制或改善其至完全戒除毒癮。是以，現行毒品危害防制
    條例既認施用毒品者具有「病患性犯人」特質，強調治療勝
    於處罰、醫療先於司法，對於第20條第3項及第23條第2項所
    謂「3年後（內）再犯」，自應以3年為期，建立定期治療之
    模式。準此，第20條第3項規定中所謂「3年後再犯」，只要
    本次再犯（不論修正施行前、後）距最近1次觀察、勒戒或
    強制戒治執行完畢釋放，已逾3年者，即該當之，不因其間
    有無犯第10條之罪經起訴、判刑或執行而受影響（最高法院
    109年度台上大字第3826號裁定意旨參照）。
四、經查：
　㈠被告前因施用第二級毒品案件，經原審法院以93年度毒聲字
    第346號裁定送觀察、勒戒後，因認無繼續施用毒品傾向，
    於94年6月3日執行完畢釋放出所，並由臺灣新竹地方檢察署
    檢察官以93年度核退毒偵字第20號案件為不起訴處分確定，
    有本院被告前案紀錄表及在監在押全國紀錄表在卷可查（本
    院卷第24頁，原審卷第38頁）。
　㈡嗣被告於109年3月25日上午5時許，再犯本件施用第一級毒品
    海洛因之犯行；於同日下午9時許，另犯本件施用第二級毒
    品甲基安非他命之犯行，距被告最近一次觀察、勒戒或強制
    戒治執行完畢釋放之日（即94年6月3日），已逾3年，核屬
    毒品危害防制條例第20條第3項所規定之「3年後再犯」。揆
    諸前開說明，本件仍應依修正後之毒品危害防制條例第20條
    第3項、現行同條例第24條等規定，由檢察官基於一次性之
    整體規劃而重啟處遇程序，視被告個案情形，是否適合「觀
    察、勒戒或強制戒治」或給予「附命完成戒癮治療緩起訴處
    分」之機會。檢察官逕予提起公訴，法院無從替代檢察官為
    上開合義務性之裁量處遇，應認本件起訴程序違背規定，且
    無從補正。原審未及適用修正後之毒品危害防制條例，諭知
    被告有罪之實體判決，即有違誤。被告上訴雖未指摘及此，
    然原判決既有前揭可議之處，自屬無可維持，應由本院將原
    判決撤銷，諭知公訴不受理之判決，並不經言詞辯論為之。
五、至扣案之海洛因香煙1支，是否符合刑法第40條規定得單獨
    聲請宣告沒收，另由檢察官依職權為適法處理，附此敘明。
據上論斷，應依刑事訴訟法第369第1項前段、第364條、第303條
第1款、第307條，判決如主文。
中　　華　　民　　國　 109　　年　　12　　月　　29　　日
                  刑事第二十五庭審判長法　官  邱滋杉
                                      法　官  黃翰義
                                      法　官  陳彥年
以上正本證明與原本無異。
施用第一級毒品部分如不服本判決應於收受送達後20日內向本院
提出上訴書狀，其未敘述上訴之理由者並得於提起上訴後20日內
向本院補提理由書（均須按他造當事人之人數附繕本）「切勿逕
送上級法院」。
施用第二級毒品部分不得上訴。
                                      書記官  彭秀玉
中　　華　　民　　國　　109 　年　　12　　月　　29　　日